最高法院刑事判決　　　　　　九十六年度台上字第五五四八號
上　訴　人　甲 ○ ○
　　　　　　丙○○○
共　　　同
選任辯護人　莊 秀 銘律師
　　　　　　甘 義 平律師
上　訴　人　丁 ○ ○
　　　　　　乙 ○ ○
上 列一 人
選任辯護人　許 華 雄律師
　　　　　　賴 重 堯律師
上列上訴人等因違反貪污治罪條例案件，不服台灣高等法院中華
民國九十五年四月二十日第二審判決（九十四年度上訴字第三０
０六號，起訴案號：台灣桃園地方法院檢察署八十八年度偵字第
一九七一、一六七四七號、偵緝字第六九０號，九十一年度偵字
第六九九號），提起上訴，本院判決如下：
    主  文
原判決關於甲○○、丙○○○、乙○○部分均撤銷，發回台灣高
等法院。
其他上訴駁回。
    理  由
一、發回（即甲○○、丙○○○、乙○○）部分：
本件原判決撤銷第一審關於上訴人甲○○、丙○○○、乙○○部
分科刑之判決，經比較貪污治罪條例新舊規定後，改判論處乙○
○共同依據法令從事公務之人員，購辦公用物品，有舞弊情事罪
刑，另依牽連犯從一重仍論處甲○○共同依據法令從事公務之人
員，購辦公用物品，有舞弊情事罪刑，及論處丙○○○幫助依據
法令從事公務之人員，購辦公用物品，有舞弊情事罪刑。固非無
見。
惟查：(一)、原判決於理由內係以甲○○（民國七十九年間起任職
桃園縣新屋鄉鄉長）因職務之便，知悉坐落桃園縣新屋鄉○○段
二０００地號至二００九地號及二０一一地號等十一筆土地（面
積共二九一一四平方公尺，換算為三．００一六五三台甲，編定
使用種類為農業用地，下稱本件土地）將作為新屋鄉新建垃圾掩
埋場用地，即與其妻丙○○○共謀購入，推由丙○○○出面，並
委託代書丁○○（所犯使公務員登載不實罪部分，因不得上訴第
三審，經本院判決駁回其上訴，詳見後述理由二）辦理相關手續
，於八十年二月六日以總價款新台幣（下同）二千一百零一萬一
千五百七十一元之價格購入本件土地後，再利用新屋鄉公所急需
適當土地設置垃圾掩埋場之機會，旋於八十一年六月八日以總價
款一億二千三百二十八萬三千二百三十三元出售新屋鄉公所（此
部分不構成犯罪）。迨桃園縣稅捐稽徵處楊梅分處發覺上揭土地
登記名義人羅松吉係雙弘土木包工業之負責人，不符合核發自耕
能力證明書之要件，並函知新屋鄉公所後，甲○○、乙○○（時
任新屋鄉公所主任秘書）竟以違背常情之方式拖延處理，致羅松
吉（經判處罪刑確定）得以順利陸續領走第二期與第三期之購地
款項，扣除土地增值稅六千九百二十五萬三千四百六十五元及購
入土地成本二千一百零一萬一千五百七十一元，渠等實際獲利高
達三千三百零一萬八千一百九十七元，乃認甲○○、乙○○於購
辦公用物品之時有舞弊行為。並說明丙○○○雖出面委託丁○○
接洽本件土地之買賣事宜，並央請彭武銘、羅松吉借名辦理本件
土地之所有權移轉登記。嗣後本件土地之第一期、第三期價款亦
由羅松吉領取後，交付丙○○○。然丙○○○出面購買土地及委
請丁○○以羅松吉名義參與徵購，並不構成犯罪。渠既找來羅松
吉作為本件土地之登記名義人，自係相信其具有自耕能力。嗣後
羅某竟有撤銷自耕能力證明書事由，應係丙○○○始料未及。況
丙○○○非鄉公所人員，對於如何利用行政程序拖延，以使羅松
吉撤銷自耕農身分前，完成領款手續，應係身為鄉長之甲○○始
有能力為之，甲○○並無與丙○○○共同實行必要，卷內亦無證
據證明甲○○有與丙○○○基於共同犯意之事實，則丙○○○領
取土地款，當係出於幫助甲○○犯罪之意思，而屬舞弊犯罪構成
要件以外之行為，應僅論以幫助犯。然原判決於事實欄就丙○○
○對於甲○○、乙○○二人以蓄意拖延，藉故遲不將羅松吉之自
耕能力證明書撤銷之方式，而使羅松吉得以順利陸續領走第二期
、第三期購地款項之舞弊行為，如何係知情，而基於「幫助」犯
意，予以助力，使易於實行等情，既未加認定記載，則其理由內
認丙○○○就甲○○、乙○○本件舞弊犯行應論以「幫助犯」罪
責，已失其事實依據，而有判決理由矛盾之違法。又原判決事實
僅認定記載甲○○因恐撤銷羅松吉之自耕能力證明書後，羅某將
無法取得本件土地所有權，致影響其第二期款及第三期款之支付
，竟與乙○○共同基於犯意聯絡，指示乙○○配合批擬應查明將
原核發之自耕能力證明書撤銷之法令依據，再由甲○○批如擬決
行，以利羅松吉順利取得土地款項等情。並未認明甲○○、乙○
○二人之主觀犯意「究係出於如何之犯罪意思聯絡」，則判決理
由逕認渠二人應成立修正前貪污治罪條例第四條第一項第三款購
辦公用物品舞弊罪之共同正犯，同屬欠缺事實依據，自非適法。
(二)、幫助犯係從屬於正犯而成立，並無獨立性，故幫助犯須對正
犯之犯罪事實，具有共同認識而加以助力，始能成立。原判決於
理由內謂丙○○○既找來羅松吉作為本件土地之登記名義人，自
係相信其具有自耕能力，嗣後羅松吉竟有撤銷自耕能力證明書之
事由，應係丙○○○始料未及，況渠並非鄉公所人員，對於如何
利用行政程序拖延，以使羅松吉在撤銷自耕農身分前，完成領款
手續，應係身為鄉長之甲○○始有能力為之，甲○○並無與丙○
○○共同實行之必要等語（見原判決第三十頁），似認丙○○○
對於甲○○、乙○○二人以蓄意拖延，藉故遲不將羅松吉之自耕
能力證明書撤銷之方式，而使羅松吉得以順利陸續領走第二期、
第三期購地款之行為，並無認識，亦非知情。乃復徒以上情及卷
內無證據證明丙○○○有與甲○○共同犯意為之之事實，及丙○
○○事後單純領取土地款之行為，即認渠成立幫助舞弊犯行，亦
不無判決理由前後矛盾之違誤。(三)、依原判決認定之事實，本件
土地售予新屋鄉公所後，其第一、二期價款六千萬元、五千萬元
係由該土地登記名義人羅松吉先後於八十一年七月九日及八十二
年八月五日出面領取，而羅某之自耕能力證明書則係八十二年八
月二十日經新屋鄉公所以新鄉農字第七一七三號函予以撤銷，而
其尾款即第三期價款一千三百二十八萬三千二百三十三元，係於
同年月二十五日始經羅某向該鄉公所領訖。亦即羅松吉於其自耕
能力證明書經新屋鄉公所撤銷前，僅領取其第一、二期款，然原
判決理由於論敘甲○○所獲得不法利益時，則謂甲○○為圖己利
，罔顧新屋鄉公所權益，於撤銷羅松吉自耕能力證明書「前」，
即已「完全」付清款項，顯有舞弊之行為等語，是其事實認定與
上開理由之論敘亦前後矛盾，自屬判決違背法令。(四)、依原審判
決事實欄記載，甲○○以新屋鄉公所名義與羅松吉簽訂本件土地
買賣契約書後，該公所依約已先於八十一年七月九日將第一期款
六千萬元支票付予羅松吉，甲○○嗣因桃園縣稅捐稽徵處楊梅分
處函知羅某之申請自耕能力證明書有資格不符情形後，恐其自耕
能力證明書遭撤銷，無法取得本件土地所有權，將影響其第二、
三期價款之支付，乃與乙○○共同基於犯意聯絡，指示徐某配合
於該桃園縣稅捐稽徵處楊梅分處來函批擬應查明將原核發之自耕
能力證明書撤銷之法令依據及假藉內政部相關公函意旨未明為由
，批示應專案向上級單位聲請解釋，藉以拖延，遲不將羅某之自
耕能力證明書撤銷，以達其得以順利領取本件土地之第二、三期
價款，而從中舞弊獲取不法價差利益達三千三百零一萬八千一百
九十七元等情。其理由內並說明甲○○因職務之便，知悉本件土
地將作為新屋鄉新建垃圾掩埋場用地，即與其妻丙○○○共謀購
入，推由丙○○○出面，並委託丁○○辦理相關手續，於八十年
二月六日以總價款二千一百零一萬一千五百七十一元之價格購入
本件土地後，再利用新屋鄉公所急需適當土地設置垃圾掩埋場之
機會，旋於八十一年六月八日以總價款一億二千三百二十八萬三
千二百三十三元出售新屋鄉公所，並以括弧註明此部分行為不構
成犯罪。迨桃園縣稅捐稽徵處楊梅分處發覺羅松吉係雙弘土木包
工業之負責人，不符合核發自耕能力證明書之要件，並函知新屋
鄉公所後，甲○○、乙○○竟以違背常情之方式拖延處理，致羅
松吉得以順利陸續領走「第二期」與「第三期」價款，經扣除本
件土地之土地增值稅及購地款後實際獲利高達三千三百零一萬八
千一百九十七元，顯見甲○○、乙○○於購辦公用物品時有舞弊
行為。如果無誤，則甲○○、丙○○○以羅松吉名義將本件土地
售予新屋鄉公所，果無舞弊或其他不法情事，則其基於該土地買
賣契約，向該鄉公所領得之第一期款六千萬元，似非不法所得。
僅甲○○獲知羅松吉之自耕能力證明書有資格不符情形，恐遭撤
銷後，與乙○○共同所為上開舞弊行為，而向該鄉公所領得之第
二、三期價款，始為其等舞弊之不法利得。乃原判決事實以甲○
○與其妻丙○○○將本件土地售予新屋鄉公所之全部價款，扣除
其增值稅及購入價格，認其因購辦公用物品舞弊之不法價差利得
高達三千三百零一萬八千一百九十七元，其事實認定本身，已前
後不符，且與上開理由之論敘亦不一致，同有理由矛盾之違法。
(五)、原判決事實認定甲○○、丙○○○與羅松吉、丁○○基於使
公務員登載不實之犯意聯絡，先在甲○○、丙○○○住處，由丁
○○代擬內容不實之羅松吉以每臺甲一千零五十萬元價格向彭武
銘購買本件土地之買賣契約書。嗣因新屋鄉公所通知丁○○補送
本件土地之登記簿謄本、位置簡圖等資料，丁○○乃於八十年六
月一日持羅松吉之自耕能力證明書及上開不實之土地買賣契約書
等資料，向桃園縣楊梅地政事務所，虛以買賣為由，申請辦理彭
武銘移轉本件土地所有權予羅松吉，使不知情之承辦公務人員將
該不實之事項登載於職務上所掌之公文書即土地登記簿上，足以
生損害於地政機關登記之正確性，丁○○於完成移轉登記後，即
向新屋鄉公所提出應補足之上開資料等情。依此，則姜某與甲○
○、丙○○○、羅松吉除有使公務員為不實登載行為外，並有將
該公務員登載不實文書持以「行使」行為，原判決於論罪理由就
此部分認甲○○夫婦二人應成立刑法第二百十四條之使公務員為
不實登載罪，而未論以同法第二百十六條之「行使」罪名，應有
判決不適用法則之違法。(六)、依原判決認定之事實，甲○○、丙
○○○原係找彭武銘、彭德亮（即丙○○○之胞兄及姪子）合夥
於八十年二月六日以每台甲七百萬元價格，向台灣化纖股份有限
公司購買本件土地（登記為卓聖連所有），嗣彭武銘、彭德亮因
財力不足，退出合夥，甲○○夫婦恐與彭武銘親屬情誼過密，易
啟人疑竇，於經羅松吉同意後，共謀以假買賣方式，將原登記為
彭武銘所有該些土地，轉而登記在具自耕能力身分之羅松吉名下
，乃於同年四月間以每台甲一千零五十萬元價格售予羅松吉等情
，則甲○○夫婦就本件土地原係以每台甲七百萬元價格購入，乃
經渠等與丁○○、羅松吉共謀為假買賣方式之二個月後，其每台
甲價格即暴漲為一千零五十萬元，以渠等向原地主台灣化纖股份
有限公司購入，衡情應屬合於市價行情，則此短短二個月內高達
百分之五十之漲幅，是否合理？渠等有無藉此「假買賣」，故意
哄抬其價格，以利提高將來讓售予新屋鄉公所之售價，而從中獲
取價差暴利？即有進一步審究必要。是公訴人起訴事實認甲○○
將原登記在彭武銘名下之本件土地，以在短期內違背常情暴增價
格之假買賣方式售予羅松吉，除為避免渠等間有親屬關係，恐啟
人疑竇外，且為日後便於哄抬價格售予新屋鄉公所，俾從中謀取
不法暴利，而丙○○○則知情而予以助力等情，即非全無憑據（
見一審一三六六號卷(一)第三頁、六九九號卷第三頁正、背面）。
則甲○○身為鄉長，因職務上知悉本件土地將徵購為鄉內垃圾掩
埋場用地，竟與其妻預先購入，復利用人頭以假買賣之非法方法
，哄抬其價格後，再以高價售予鄉公所，以達謀取違背常情之價
差利益，此能否謂渠等所為無貪污、瀆職情事？猶有研酌餘地。
原審對上開疑點未深入查究，乃於判決理由謂甲○○夫婦購買本
件土地再轉售予鄉公所，並無貪污舞弊情事，而為對渠等有利之
論斷，尚嫌速斷。以上，或係上訴人等上訴意旨所指摘，或為本
院得依職權調查之事項，應認原判決關於甲○○、丙○○○、乙
○○等三人部分均有撤銷發回更審之原因。原判決關於甲○○、
丙○○○使公務員登載不實及其等三人不另諭知無罪部分，基於
審判不可分之原則，併予發回。刑法已於九十四年二月二日經修
正公布，並於九十五年七月一日起施行，其中關於牽連犯規定已
經刪除，而罰金易服勞役之折算標準，亦經修正。案經發回，更
審判決對此新舊規定之比較適用，宜予注意，附此敘明。
二、駁回（即丁○○）部分：
按刑事訴訟法第三百七十六條所列各罪之案件，經第二審判決者
，不得上訴於第三審法院，法有明文。本件原審認上訴人丁○○
對甲○○夫婦與羅松吉共謀就本件土地為虛偽買賣，知情共謀，
且代為辦理土地登記，使地政事務所承辦公務員將之登載於所掌
土地登記簿謄本之行為，係依刑法第二百十四條規定論處其罪刑
，核屬刑事訴訟法第三百七十六條第一款所規定不得上訴第三審
之案件，既經第二審判決，自不得上訴於第三審法院，丁○○竟
對之提起上訴，顯為法所不許。其上訴為不合法，應予駁回。
據上論結，應依刑事訴訟法第三百九十七條、第四百零一條、第
三百九十五條前段，判決如主文。
中　　華　　民　　國　九十六　年　　十　　月　 十八　 日
                      最高法院刑事第七庭
                          審判長法官  張　淳　淙
                                法官  劉　介　民
                                法官  張　春　福
                                法官  蔡　彩　貞
                                法官  林　俊　益
      本件正本證明與原本無異
                                      書  記  官
中　　華　　民　　國　九十六　年　　十　　月　二十五　日
                                                      v
